【裁判字號】    95,台上,5569
【裁判日期】    951012
【裁判案由】    擄人勒贖
【裁判全文】
最高法院刑事判決            九十五年度台上字第五五六九號
上  訴  人  甲○○
                    大陸地區人民（偷渡至台灣地區）
                    （
            乙○○
                    大陸地區人民旅行證號碼：00000000000
上列上訴人等因擄人勒贖案件，不服台灣高等法院中華民國九十
五年七月二十八日第二審判決（九十五年度上重訴字第三六號，
起訴案號：台灣板橋地方法院檢察署九十四年度偵字第一二五、
八七三、三００六號），提起上訴，本院判決如下：
    主  文
原判決撤銷，發回台灣高等法院。
    理  由
本件原判決認定上訴人甲○○、乙○○均係大陸地區人民，甲○
○於民國九十二年間偷渡入境；乙○○以結婚名義來台依親。乙
○○與劉宗雄（綽號「阿利」、「劉阿利」之成年男子，年籍資
料不詳）於九十三年十二月十一日，在台北縣蘆洲市○○路五十
二號三樓乙○○住處，共同基於為自己不法所有之犯意聯絡，謀
議擄人勒贖，並推由劉宗雄策劃如何進行。劉宗雄與甲○○於同
年月十三日，在新莊市○○街六十九巷二號五樓甲○○住處，劉
宗雄以先前介紹工作原言明日薪新台幣（下同）一千五百元，被
害人陳炳揮算工錢時僅給一千二百元，認遭被害人欺負且被害人
財力雄厚，而與甲○○謀議綁架被害人。劉宗雄隨即於九十三年
十二月十四日十三時許，佯以買賣中古機器為由電邀被害人於同
日十六時許，在台北縣新莊市○○路與中山路口見面，劉宗雄並
事先備妥手銬、玩具槍枝、玩具金屬彈殼等物，並夥同甲○○前
往約定地點等候，甲○○、劉宗雄於被害人抵達後，坐上被害人
所駕駛之自小客貨車，車行至新莊市○○路某不詳巷口，劉宗雄
示意被害人停車，後座之甲○○即勒住被害人脖子，並以劉宗雄
所交付之玩具手槍抵住被害人，將被害人以手銬銬住後拉至後座
，甲○○另以膠帶粘住被害人眼部及口部，劉宗雄復以電話聯絡
乙○○買好飲料等物後，由劉宗雄駕車先返回甲○○上開住處，
另取得手銬、鐵鍊、帳棚等物品，並與準備看守人質之乙○○在
三重市會合，上訴人二人與劉宗雄隨即將車開往桃園縣龜山鄉兔
子坑山上之竹林內紮營，以鐵鍊綁住被害人並以手銬將之銬在竹
子上，向被害人恐嚇稱：如果拿不到錢，就要將之埋掉等語，甲
○○、劉宗雄並徒手毆打被害人（未成傷），並推由乙○○負責
看守。被害人配偶顏淑娥於同日二十時五分許，與被害人聯絡，
被害人被迫向顏淑娥告稱：伊在友人家，不要報警，等伊回家，
會有人聯絡等語。同年月十五日九時三十分許，劉宗雄以被害人
之行動電話向顏淑娥勒贖一千萬元，並恐嚇不得報警。同年月十
六日十時五十一分，劉宗雄再以電話與顏淑娥聯繫，雙方討價還
價後贖款降為六百萬元，劉宗雄並恐嚇稱：不知道被害人是否捱
得過明天。同年月十七日十三時四十分許，劉宗雄命顏淑娥帶錢
至板橋市新埔捷運站，期間並由甲○○以行動電話聯絡顏淑娥，
劉宗雄嗣以電話改命顏淑娥至板橋火車站搭火車南下至嘉義，劉
宗雄復以電話命顏淑娥在樹林站下車另搭火車返回板橋站，劉宗
雄並以電話命顏淑娥於火車行進中往左邊門口靠，如見有人在車
外拿手電筒閃燈時即丟包，顏淑娥嗣因人潮擁擠無法丟包而錯過
，劉宗雄即以電話要顏淑娥回家等候電話。同年月十八日凌晨五
時十六分，劉宗雄將乙○○所使用之行動電話交予被害人，向顏
淑娥告稱：準備三百萬元，叫警察不要跟，星期一（即同年月二
十日）交贖款，甲○○並持劉宗雄所有之藍波刀向被害人恫嚇稱
：如果拿不到錢就殺了、埋了等語。嗣經警於九十三年十二月十
九日十九時許，循線至甲○○上開住處圍捕甲○○、劉宗雄，劉
宗雄趁亂逃逸，甲○○經警開槍擊中左小腿後遭逮捕，並經警扣
得供前開犯行所用如原判決事實欄所載之行動電話四支、藍波刀
一把。警方於將甲○○送醫包紮後，以擔架抬甲○○至上開山區
救出被害人，並扣得背包一個、手銬二副、鐵鍊三條、鎖頭二個
、虎頭鉗一支、小圓鍬一支、小鋤頭一支、帳篷一個等物，乙○
○則趁機逃離現場。嗣於同年十二月二十五日十一時十五分許，
在台北市中山區○○○路一一五號前，乙○○為警查獲並扣得供
前揭犯行所用之另支行動電話等情。因而撤銷第一審判決，改判
論處上訴人二人共同意圖勒贖而擄人罪刑，固非無見。
惟查：(一)、刑事訴訟法第二百十二條規定「法院或檢察官因調查
證據及犯罪情形，得實施勘驗」，而「勘驗」乃法院或檢察官調
查證據職權之一，僅法官及檢察官得以行之，法官助理並無此項
權限。又勘驗之實施，在於蒐集證據。故法院實施勘驗，就勘驗
之日、時及處所，除有急迫情形外，應通知依法得在場之當事人
及審判中之辯護人，刑事訴訟法第二百十九條、第二百五十條第
三項規定甚明。此為事實審法院實施勘驗時所應踐行之方法及程
序，俾當事人及辯護人能在場為必要之陳述及主張，以期發現真
實及維護被告應有之基本訴訟權。原判決認定上訴人二人有前揭
犯行，係依憑鄭子文於警詢筆錄供述各情，為其主要論據之一，
其於理由欄並援引第一審勘驗甲○○警詢及檢察官偵查中相關錄
音及錄影帶結果（原判決第五頁第十四至二十八行、第六頁第五
至十行），據以論述說明甲○○辯稱：伊之警詢筆錄非出於任意
性等情，不足採信。然稽諸第一審九十四年十月十九日及同年月
二十日勘驗筆錄之記載，其就甲○○警詢及檢察官偵查錄音及錄
影帶實施勘驗及製作勘驗筆錄者，均係法官助理彭聖超，亦未通
知上訴人及彼等辯護人到場為必要之陳述及主張（第一審卷第二
宗第一至三十八頁、第三十九頁至五十二頁），第一審所踐行之
上開訴訟程序於法有違，乃原審逕採第一審前揭勘驗筆錄結果，
為認定上訴人二人有本件犯行之主要依據，其採證顯屬違背法令
，尚有未合。(二)、被告之自白，須非出於強暴、脅迫、利誘、詐
欺、疲勞訊問、違法羈押或其他不正之方法，且與事實相符，始
得為證據，刑事訴訟法第一百五十六條第一項規定甚詳。而此項
限制係以被告之自白必須本於自由意思之發動為具備證據能力之
要件，苟被告之自白並非本於自由意思之陳述，而係以強暴、脅
迫、利誘、詐欺、疲勞訊問、違法羈押或其他不正之方法取得，
則其取得自白之程序並非適法，即不問自白內容是否確與事實相
符，因其非屬適法之證據，自不能採為判決基礎。故審理事實之
法院，遇有被告對於自白提出係非出於自由意思之抗辯時，自應
先於其他事實而為調查。又依法應於審判期日調查之證據雖已調
查，而其內容未明瞭者，即與未經調查無異，如遽行判決，仍屬
應於審判期日調查之證據而未予調查，尚不得遽對被告為有利或
不利之認定。原判決認定上訴人二人有前揭犯行，係依憑乙○○
於警詢中供述各情，為其主要論據之一，而其論述說明甲○○原
審選任辯護人辯稱：乙○○警詢筆錄並無證據能力等情（原判決
第四頁第二十七至二十九行），不足採信，係以乙○○於警詢所
述均係出於自由意志，乙○○並未為非出於任意性之抗辯（原判
決第七頁第二至三行），為其主要依據。然乙○○否認與劉宗雄
、甲○○有共同擄人勒贖之犯意聯絡，於原審具狀辯稱：伊未曾
與劉宗雄商議過去抓被害人之事，伊在警局製作筆錄時，警察拿
一張稿紙給伊看，可是伊看不懂台灣的文字，警察說伊看不懂的
話就按手印，但伊不知道那稿紙裡面是寫什麼，伊不答應按指印
，一位警察即硬拿伊手按指印，還對伊說：「你不說這稿紙裡面
所有的話，連你女朋友也死定」（原審卷第五十八頁）等情。原
判決理由欄論述說明：乙○○就警詢筆錄並未為非出於任意性之
抗辯等情，其與卷內乙○○於原審提出刑事答辯狀所載內容不符
，已有未合。又上情與乙○○警詢筆錄是否有證據能力攸關，自
應詳予調查釐清論述說明，乃原審就上情未詳予調查釐清，復未
說明經由何項調查及有何證據，堪認乙○○於警詢中之供述係出
於任意性，逕以上情遽認乙○○之警詢筆錄為有證據能力，並採
為不利上訴人二人認定之基礎，其查證未盡且理由欠備，遽行判
決，尚有未合。(三)、當事人聲請調查之證據，如與本案之待證事
實無關緊要者，事實審法院固可以裁定駁回，毋庸為無益之調查
。若於事實確有重要關係，而又非不易調查或不能調查者，則為
明瞭案情起見，自應依法踐行調查之程序，否則即屬應於審判期
日調查之證據而未予調查之違法。甲○○否認警詢筆錄係出於任
意性，並具狀聲請原審勘驗其於九十四年一月三日警詢筆錄之前
半段，用以證明警詢筆錄記載：「甲○○打電話給顏淑娥」一節
，與伊於警詢中之供述不符，實際上伊係向警方供述：劉宗雄以
機車載伊中途電話響，劉宗雄請伊代接電話但斷線，劉宗雄請伊
重撥問對方人在何處，並向對方告稱劉宗雄等一下打電話給他，
伊不知道該通電話係撥打給顏淑娥；警方於製作筆錄時向伊稱：
如果不配合，到開庭的時候再亂講，就打斷伊另一腳，而對伊施
強暴脅迫（原審卷第七十三頁）等情。而上情與本件事實如何及
甲○○辯解各情是否可採攸關，為明瞭案情起見，自應依法踐行
調查之程序。乃原審對甲○○上開聲請各情未予調查釐清，復未
說明何以不為調查之理由，其查證未盡且理由欠備，遽行判決，
尚有未洽。上訴意旨指摘原判決不當，尚非全無理由。按第三審
法院應以第二審判決所確認之事實為判決基礎，刑事訴訟法第三
百九十四條第一項前段定有明文。原判決上述之違背法令，影響
於事實之確定，本院無可據以為裁判，應將原判決撤銷，發回原
審法院更為審判。
據上論結，應依刑事訴訟法第三百九十七條、第四百零一條，判
決如主文。
中    華    民    國  九十五  年    十    月   十二   日
                      最高法院刑事第一庭
                          審判長法官  董  明  霈
                                法官  林  茂  雄
                                法官  張  祺  祥
                                法官  呂  永  福
                                法官  蘇  振  堂
      本件正本證明與原本無異
                                      書  記  官
中    華    民    國  九十五  年    十    月   十八   日
                                                    Ｍ


司法院資訊處製作；財團法人民間司法改革基金會備份。
